【裁判字號】    95,訴,1255
【裁判日期】    951031
【裁判案由】    強盜
【裁判全文】
臺灣高雄地方法院刑事判決              95年度訴字第1255號
公  訴  人  臺灣高雄地方法院檢察署檢察官
被      告  丁○○
輔  佐  人  戊○○
指定辯護人  本院公設辯護人乙○○
上列被告因強盜案件，經檢察官提起公訴（95年度偵字第6720號）
，本院判決如下：
    主  文
丁○○意圖為自己不法之所有，以恐嚇使人將第三人之物交付，
未遂，處有期徒刑壹年。扣案之棉質口罩壹個沒收。
    事  實
一、丁○○因罹患器質性精神病，認知功能及對問題之判斷能力
    均較一般人為差（惟尚未達精神耗弱之程度），前於民國94
    年間，因竊盜案件，經高雄地方法院檢察署檢察官為緩起訴
    處分確定，緩起訴期間為95年1 月16日至96年1 月15日，現
    仍於緩起訴期間內，丁○○竟基於為自己不法所有之意圖，
    於95年2 月21日，自其位於高雄縣岡山鎮大鵬九村15號住處
    廚房內，取其母親所有之手套1 副，及供平日料理用之菜刀
    一把，再至某處檳榔攤購買口罩1 個，於同日晚間8 時44分
    許，戴上前開口罩及手套以掩飾身分，並攜帶客觀上足以致
    人死傷之上開菜刀，騎乘車牌號碼UWY-990 號機車，抵達位
    於高雄縣岡山鎮○○○路34號「漣鑫資訊用品社」前張望，
    因遭該店店員甲○○發現其形跡可疑，遂立刻暗自按下警鈴
    通知保全人員，而丁○○隨即持菜刀進入店內，至收銀櫃臺
    前，向甲○○恐嚇稱：「我缺錢！你把錢拿出來」等語，欲
    逼使甲○○交付財物，甲○○此時雖心生畏懼，惟因其已按
    下警鈴，故便佯將櫃臺抽屜內之零錢取出來再放回去，以此
    方式拖延時間，嗣保全人員來電確認是否需要報警，甲○○
    即接起電話回稱：「是，麻煩你」等語，又恰有3 位客人進
    入店內購物，甲○○即以招呼客人為由，請丁○○略為等候
    ，先行招呼其他客人。嗣於同日晚間9 時許，中興保全公司
    岡山分公司保全組人員吳文騰趕至現場，即大聲喝令丁○○
    不要動，丁○○聞言轉身欲奪門而逃，吳文騰便趁勢將丁○
    ○持有之菜刀搶下，並將其壓制於地上，丁○○因此未能得
    手，且為隨後趕到之警網逮捕，並扣得上開之菜刀1 把、手
    套1 副，及丁○○所有供恐嚇取財使用之棉質口罩1 個等物
    。
二、案經高雄縣政府警察局岡山分局報告臺灣高雄地方法院檢察
    署檢察官偵查起訴。
    理  由
甲、程序方面：
  (一)按被告以外之人（包括證人、鑑定人、告訴人、被害人及共
    同被告等）於審判外之陳述雖不符刑事訴訟法第159 條之1
    至之4 等之規定，而經當事人於審判程序同意作為證據，法
    院審酌該言詞陳述或書面陳述作成時之情況，認為適當者，
    亦得為證據；當事人、代理人或辯護人於法院調查證據時，
    知有刑事訴訟法第159 條第1 項不得為證據之情形，而未於
    言詞辯論終結前聲明異議者，視為有前項之同意，同法第15
    9 條之5 定有明文。立法意旨在於傳聞證據未經當事人之反
    對詰問予以核實，原則上先予排除。惟若當事人已放棄反對
    詰問權，於審判程序中表明同意該等傳聞證據可作為證據；
    或於言詞辯論終結前未聲明異議，基於尊重當事人對傳聞證
    據之處分權，及證據資料愈豐富，愈有助於真實發見之理念
    ，且強化言詞辯論主義，使訴訟程序得以順暢進行，上開傳
    聞證據亦均具有證據能力。
  (二)本件證人吳文騰於警詢中之陳述，其性質雖屬傳聞證據，惟
    其未再於法院審理中為陳述，且查無符合同法第159 條之1
    至之4 等前四條之情形，其所為之上開警詢筆錄內容，經本
    院於審理時告以要旨，且各經檢察官、辯護人及被告等人表
    示意見。當事人或辯護人已知上述筆錄乃傳聞證據，且均未
    於言詞辯論終結前對該等筆錄內容異議，依上開規定，是其
    於警詢中之證言應具有證據能力，又本院審酌上開筆錄作成
    時，並無不當取供之情形，認為以之作為本案之證據亦屬適
    當，從而此部分之證言自具有證據能力。
乙、實體方面：
一、訊據被告丁○○於本院審理中對於上開事實，均坦承不諱，
    核與證人即保全人員吳文騰於警詢中之證述，暨證人即店員
    甲○○於審理中到庭結證情節相符（見警卷第13、14頁；本
    院卷第56至59頁），並有菜刀1 把、手套1 副，及口罩1 個
    等物扣案可資佐證，足證被告前開之自白與事實相符，罪證
    明確，被告犯行堪以認定。
二、按恐嚇行為不以將來之惡害通知為限，即以強暴脅迫為手段
    ，而被害人未達於不能抗拒程度者，亦屬之（最高法院80年
    8 月6 日、80年度第4 次刑事庭會議決議參照）。次按，刑
    法第346 條第1 項之恐嚇取財罪，其所謂恐嚇，指凡一切言
    語、舉動足以使人生畏怖心者均屬之，而該言語或舉動是否
    足以使他人生畏怖心，應依社會一般觀念衡量之（最高法院
    84年度台上字第813 號判決參照）。本案被告所持之刀，係
    一菜刀，刀身為不鏽鋼所製，質地堅硬，刀柄為塑膠材質，
    刀柄長約13公分、寬約3 公分，刀身長約18公分、寬約6.5
    公分，此經本院當庭勘驗屬實（見本院卷第60頁），是被告
    所持之菜刀，在客觀上顯足以危害生命、身體之安全而足以
    供兇器使用，則被告持該菜刀進入「漣鑫資訊用品社」店內
    ，對獨自在店內又手無寸鐵之店員甲○○，嚇稱：「我缺錢
    ！你把錢拿出來」等語，依一般社會觀念衡量，被告上開舉
    動及言語，即係用以表示證人若不交出店內財物，將可能以
    所持之刀對證人不利，是被告持刀喝令交出錢財之言語與舉
    動，自屬惡害之通知，且一般人立於該店員之立場，均會心
    生恐懼，雖被告最終未能取得財物，但其已然著手恐嚇取財
    之犯行，要屬無疑。又按刑法上強盜罪與恐嚇取財罪之區別
    ，係以行為人意圖為自己或第三人不法之所有，而施以強暴
    、脅迫、藥劑、催眠術或他法，是否使被害人不能抗拒為準
    ，如行為人之行為，足以壓抑被害人之意思自由，至使不能
    抗拒而為財物之交付者，為強盜罪，如行為尚不足以壓抑被
    害人之意思自由，被害人並非不能抗拒，或未達於不能抗拒
    之程度，其交付財物與否，尚有自由斟酌之餘地者，僅應成
    立恐嚇取財罪，至於行為人之加害行為是否達於使被害人不
    能抗拒之程度，應審酌行為當時客觀之時、地、人、物等情
    狀以為判斷（最高法院94年度台上字第3394 號 判決參照）
    。經查：
  (一)本案被告固持前揭菜刀進入「漣鑫資訊用品社」店內，惟並
    未將菜刀舉起，亦未持刀指向店員甲○○或持刀揮舞，而被
    告與證人之間，尚隔著結帳之櫃臺，其所持之菜刀並未貼近
    甲○○，且嗣後進入店內之數名顧客，見到被告卻均未察覺
    異狀，甚而直至保全人員逮捕被告時，仍渾然不知等情，此
    據證人甲○○於本院審理時到庭證述甚明（見本院卷第57至
    59頁），是以證人距離被告有一定之距離，而被告並無持菜
    刀向證人攻擊，或近身抵住證人之積極舉動，衡情應尚不致
    使證人不能抗拒。
  (二)再參酌證人甲○○於本院審理時證稱：被告進入店內要求伊
    將錢拿出來後，伊打開櫃台抽屜，佯將零錢拿出來又放回去
    ，以拖延時間，並接起電話回應請保全人員報警，嗣而恰有
    客人進入店內，伊要求被告等一下，便先行招呼其他客人，
    約5 分鐘後，保全人員即抵達等語（見本院第57頁），足認
    證人甲○○雖因一時突遭被告持菜刀恐嚇，致使心生畏佈，
    惟從證人尚能接起電話回應保全人員，復從容要求被告稍等
    ，先行招呼其他客人等情以觀，由此益徵被告於行使上開脅
    迫手段之時，證人甲○○尚容有意思決定之空間，其交付財
    物與否，儘有自由斟酌之餘地，已足認定。
  (三)另衡以被告除持菜刀要求店員甲○○拿出錢財外，並無其他
    威嚇之言語，且被告在店內之時間非短，而案發當時係晚間
    8 時許，並非深夜，出入店內之顧客尚多等客觀情狀，堪認
    被告之前揭行為未壓抑證人甲○○之意思自由至不能抗拒之
    程度甚明。
三、論罪科刑與沒收：
  (一)新舊法比較：
    按行為後法律有變更者，適用行為時之法律。但行為後之法
    律有利於行為人者，適用最有利於行為人之法律，刑法第2
    條第1 項定有明文。查被告丁○○行為後，刑法已於94年2
    月2 日修正公布，並於95年7 月1 日生效施行。茲比較本案
    所涉新舊刑法如下：
  1.修正前刑法第33條第5 款規定「罰金：1 元以上。」，且被
    告行為時之罰金罰鍰提高標準條例第1 條前段規定：「依法
    律應處罰金、罰鍰者，就其原定數額得提高為2 倍至10倍」
    、第3 條規定：「依本條例提高罰金罰鍰之法律及其倍數由
    主管院定之」，刑法所定提高罰金本刑之數額（單位為銀元
    ），業經主管院核定提高為10倍，並自72年8 月1 日施行。
    至被告行為後，現行刑法第33條第5 款規定「罰金：新臺幣
    1 千元以上，以百元計算之。」，95年6 月14日公布施行之
    刑法施行法第1 條之1 亦規定：「中華民國94年1 月7 日刑
    法修正施行後，刑法分則編所定罰金之貨幣單位為新臺幣。
    94年1 月7 日刑法修正時，刑法分則編未修正之條文定有罰
    金者，自94年1 月7 日刑法修正施行後，就其所定數額提高
    為30倍。但72年6 月26日至94年1 月7 日新增或修正之條文
    ，就其所定數額提高為3 倍」；且刑法第33條第5 款亦修正
    為：「主刑之種類：罰金，新台幣1 千元以上，以百元計算
    之」，則被告行為時與行為後之法律，就罰金刑之提高數額
    已有不同。而刑法第346 條第1 項恐嚇取財罪之法定刑為「
    6 月以上5 年以下有期徒刑，得併科1 千元以下罰金。」，
    則依被告行為時法，罰金刑部分經提高後為銀元1 萬元以下
    ，10元以上，經折算為新臺幣後，最高可罰新臺幣3 萬元，
    最低則為新台幣30元。如依被告行為後之法律，因刑法第
    346 條第1 項規定，係72年6 月26日前所訂定，故罰金部分
    應提高為30倍，即最高可罰新台幣3 萬元，最低應罰新台幣
    1 千元；經比較新、舊法之結果，應以被告行為時法即修正
    前刑法對其較為有利。
  2.查本件被告行為時關於障礙未遂犯之成立要件與處罰效果，
    乃分別於刑法第25條、第26條前段定有明文，然嗣後關於障
    礙未遂犯之處罰效果調整至修正施行後刑法第25條第2 項後
    段「未遂犯之處罰，得按既遂犯之刑減輕之。」，觀之修正
    前後條文文字內容均屬相同，僅係體例條項之挪移，並非犯
    罪之成立要件及處罰效果之內容有作修正或廢止，自非法律
    有變更，自不生新舊法比較適用之問題。
  3.綜上，本件關於被告於行為之論罪科刑，依現行刑法第2 條
    第1 項前段規定，經整體比較結果，以適用修正前刑法論罪
    科刑，對被告較為有利。
  (二)被告丁○○意圖為自己不法之所有，以恐嚇使人生畏怖心而
    交付金錢，然於尚未取得之際，即被警查獲之行為，核其所
    為，係犯刑法第346 條第3 項、第1 項之恐嚇取財未遂罪。
    公訴人認係犯刑法第330 條第2 項、第1 項之加重強盜未遂
    罪，然如上所述，被害人雖因被告之持刀脅迫行為而心生畏
    懼，惟並未喪失自由意志，自與強盜罪之要件不符，因本院
    認定之事實與檢察官起訴之事實同一，爰依法變更起訴法條
    。又被告雖已著手恐嚇行為，惟因即時為保全人員、警方查
    獲，致未生取得財物之結果，係屬未遂犯，應依刑法第25條
    第2 項之規定，減輕其刑。被告罹患器質性精神病，並領有
    中華民國身心障礙手冊，為中度精神障礙之人，固有其提出
    之中華民國身心障礙手冊影本、高雄榮民總醫院診斷證明書
    、樂安醫院診斷證明書各1 紙附卷可稽（見警卷第30頁；本
    院卷第18、19頁）。然按刑法上之所謂精神耗弱，係指行為
    時之精神，對於外界事務之判斷力，較之普通人之平均程度
    顯然減退者而言。查被告對於其作案之動機、過程，於警詢
    、偵訊至本院審理中，均能清楚陳述，又參以被告於為上開
    犯行前，尚能慮及掩飾身分、避免留下指紋，而戴口罩、手
    套，為本件犯行預作準備等情，足認被告為本件犯行時，其
    精神狀況顯屬正常，並無任何精神耗弱或心神喪失之情形，
    此經本院依辯護人聲請送請高雄市立凱旋醫院為精神鑑定，
    亦為相同之認定，有該院95年8 月23日高市凱醫成字第0950
    004811號函附精神鑑定書1 份附卷可考（見本院卷第28至33
    頁），是本件自無從援引刑法第19條第2 項規定對被告減輕
    其刑，附此敘明。爰審酌被告不思以正當手段取得財物，竟
    公然於夜間以足生威脅於被害人之恐嚇方式，至漣鑫資訊用
    品社店員索取金錢，使被害人心生畏怖，對社會治安危害非
    輕，又於緩起訴期間內，再犯本件之罪，素行欠佳，惟念及
    被告於警詢至本院審理中均已坦承罪行，知所悔悟，且係未
    遂犯，並未實際造成他人身體之傷害或財物之損失，又被告
    係因罹患器質性精神病，本件係在其認知功能及對問題之判
    斷能力均較一般人為差之情況下所犯，此有前開高雄市立凱
    旋醫院上開鑑定書在卷可參，其犯案之情節尚值同情等一切
    情狀，因認公訴人求處有期徒刑3 年6 月，尚嫌過重，故量
    處如主文所示之刑，以示懲儆。末查，扣案之棉質口罩1 個
    為被告丁○○所有供本案犯罪所用之物，業據被告供明在卷
    ，應依刑法第38條第1 項第2 款規定宣告沒收。另扣案菜刀
    1 把、手套1 副，固為被告供本件犯行所用之物，惟被告於
    警詢及本院審理中均否認為其所有，復無其他證據足資證明
    該等扣案物確為其所有，且該菜刀非屬違禁物，是本院自無
    從併為沒收之宣告，併此敘明。
據上論斷，應依刑事訴訟法第299 條第1 項前段、第300 條，刑
法第25條第2 項、第38條第1 項第2 款，修正前刑法第346 條第
3 項、第1 項，罰金罰鍰提高標準條例第1 條前段，判決如主文
。
本案經檢察官丙○○到庭執行職務。
中    華    民    國    95    年    10    月    31    日
                  刑事第十庭  審判長法  官  陳玉聰
                                    法  官  莊珮吟
                                    法  官  鄭凱文
以上正本證明與原本無異。
如不服本判決，應於收受送達後10日內向本院提出上訴書狀。
中    華    民    國    95    年    10    月    31    日
                                    書記官  林慧芬
附錄論罪科刑依據之法條：
刑法第346條
意圖為自己或第三人不法之所有，以恐嚇使人將本人或第三人之
物交付者，處6月以上5年以下有期徒刑，得併科1千元以下罰金
。
以前項方法得財產上不法之利益，或使第三人得之者，亦同。
前二項之未遂犯罰之。


司法院資訊處製作；財團法人民間司法改革基金會備份。
